臺灣高等法院臺中分院刑事判決　　　　　　　　　　九十一年度上訴字第四四五號
　　上　訴　人
　　即　被　告　乙○○
　　選任辯護人　楊心怡
右上訴人因偽造文書等案件，不服臺灣臺中地方法院九十一年度訴字第五四號中華民
國九十一年一月三十一日第一審判決（起訴案號：臺灣臺中地方法院檢察署九十年度
偵字第一八六五七號），提起上訴，本院判決如左：
    主      文
原判決撤銷。
乙○○行使偽造私文書，足以生損害於他人，處有期徒刑捌月。
　　事      實
一、乙○○自民國（下同）八十八年十二月中旬某日起，向鄭錦章承租坐落台中縣豐
    原市○○路一二三巷五弄一四二號一樓鋼架鐵皮屋之一部分，經營「東益工業社
    」。同時另有嚴清標、張一郎二人亦各向鄭錦章承租上開鐵皮屋之一部分，各自
    經營工廠。因鄭錦章就上開鋼架鐵皮屋僅向台灣電力公司申請設置八七五五－０
    四號之電錶一個，乙○○、嚴清標、與張一郎需共用上開電錶，為計算各人之用
    電情形與應該負擔之電費，其等乃在各自之工廠另設分錶，並約定嚴清標、張一
    郎二人應依照分錶所示用電情形，將其等二人應該繳納之電費均交給乙○○，再
    由乙○○負責依照上開八七五五－０四號電錶所示用電情形，將全部應該繳納之
    電費均交給台灣電力公司之收費人員，乙○○因而自八十八年十二月中旬起，使
    用鄭錦章所申請，由台灣電力公司委託鄭錦章所保管之上開八七五五－０四號電
    錶。詎乙○○明知台灣電力公司之電錶指數，係藉機器之處理所顯示之符號，屬
    於電磁紀錄，足以為表示其用意之證明，並以之計算用電度數，而憑以計算應繳
    納之電費，且知台灣電力公司之人員，會定期於單月每二個月抄錶計算電費一次
    。而台灣電力公司抄錶員於九十年五月六日，到上址所抄得上開八七五五－０四
    號電錶之指數為０２１５９（以此數目乘以四十倍即為用電度數），嗣於九十年
    六月五日，該公司用電稽查員前往查核時，該電錶指數已達０３４３８，亦即上
    開電錶所顯示九十年五月六日至六月五日之用電指數有０１２７９（若乘以四十
    倍，顯示此個月之用電量為五萬一千一百六十度），詎乙○○為減少用電費支出
    ，竟意圖為自己不法之所有，在九十年六月五日台灣電力公司稽查人員查核後，
    及於九十年七月五日該公司定期抄錶之前某日，擅自剪斷該電錶同字鉛封及銅線
    ，拉出封印鎖，將該電錶指針倒轉，完成後再插回鉛封、銅線及封印鎖偽裝正常
    ，使指數不增反減，並持以供抄錶行使，致該公司抄錶員為計算上開電錶應繳納
    之電費而於九十年七月五前往抄錶時，抄得該電錶指數僅為０２３８７（亦即九
    十年五月五日至七月五日之用電量僅有九千一百二十度），並據以計算電費通知
    乙○○繳納。總計乙○○自九十年五月六日至九十年七月五日，在台灣電力公司
    人員二次定期抄錶之間，共計竊得電能約九萬三千二百度（係以九十年五月六日
    至六月五日所查得一個月之用電量五萬一千一百六十度為標準，乘以二個月，再
    扣除九十年七月五日實際所抄得之用電度數九千一百二十度），以每度電費新台
    幣（下同）三‧三元計算，台灣電力公司共損失約三十萬七千五百六十元。乙○
    ○上開將電錶指數倒撥，偽造電錶上之指數，並持以行使，以竊取電能之行為，
    並足生損害於台灣電力公司。嗣至九十年七月十八日，台灣電力公司人員發覺有
    異，由該公司稽查員會同警方前往採證時，發現該電錶指數已為０３１０６（亦
    即該電錶不及半個月之用電量已達二萬八千七百六十度），因而查知上情。
二、案經台灣電力公司台中區營業處函送台灣台中地方法院檢察署檢察官偵查起訴。
　　理      由
一、訊據本案上訴人即被告乙○○（以下簡稱為被告）對於伊確有於前開期間，向鄭
    錦章承租坐落台中縣豐原市○○路一二三巷五弄一四二號一樓鋼架鐵皮屋之一部
    分，經營東益工業社，且與同時亦向鄭錦章承租上開鐵皮屋一部分以經營工廠之
    嚴清標、張一郎二人共用上開八七五五－０四號之電錶，並約定嚴清標、張一郎
    二人應依照分錶所示用電情形，將其等二人應該繳納之電費均交給電伊，再由伊
    負責依照上開八七五五－０四號電錶所示用電情形，將全部電費均交給台灣電力
    公司之收費人員等事實，雖然坦白承認，另亦不否認台灣電力公司之抄錶員於九
    十年五月六日，到上址所抄得上開八七五五－０四號電錶之指數為０２１５９，
    嗣於九十年六月五日，台灣電力公司用電稽查員前往查核時，該電錶指數為０３
    ４３８，後至九十年七月五日，台灣電力公司之抄錶員前往抄錶時，所抄得上開
    電錶指數為０２３８７，繼於九十年七月十八日，台灣電力公司稽查員會同警方
    前往採證時，發現該電錶指數為０３１０６等事實，惟被告仍矢口否認伊有公訴
    人所指訴之犯罪情事，並辯稱：伊所經營之「東益工業社」，其主要之用電設備
    為二個三噸之鍋爐，而此鍋爐之主要動力是木精、瓦斯，而非電力，依照鍋爐規
    範說明書，一個十頓鍋爐每日運轉八小時，一個月運轉二十六天，每月之電費不
    過為三萬三千餘元，伊在「東益工業社」所使用之二個三噸之鍋爐，斷無每月用
    電高達五萬度之可能，再依「東益工業社」之會計帳目顯示，「東益工業社」自
    八十九年一月至九十年八間，每月之平均收入僅約二、三十萬元，以該收入扣除
    每月支出，每月營利不過為數萬元，以此營運規模，豈會每月用電高達五、六萬
    度，此實屬不可思議，況電錶之設計煩雜，伊為平民百姓，根本不瞭解電錶之裝
    置，亦不懂如何開啟或異動電錶，何能以此方法竊電，本案之案發地點四週均無
    住家，工廠下班之後，四處即漆黑一片，而電錶又是設於開放空間，任何人皆可
    任意接近，其被更動，是有人惡作據或刻意誣陷，均不無可能，伊確無公訴人所
    指訴之行為，原審在無證據之情形下，以不合常情之依據來推認伊有犯罪，實非
    適法，伊應不為罪等情。
二、然查：
（一）本案被告因向鄭錦章承租上開鋼架鐵皮屋經營「東益工業社」，而使用之上開
      八七五五－０四號電錶，於九十年五月六日，經台灣電力公司之抄錶員到上址
      所抄得電錶之指數為０２１５９，嗣至九十年六月五日，台灣電力公司用電稽
      查員前往查核時，該電錶指數為０３４３８，但至九十年七月五日，台灣電力
      公司之抄錶員前往抄錶時，所抄得上開電錶指數反降為０２３８７，繼於九十
      年七月十八日，台灣電力公司稽查員會同警方前往採證時，發現該電錶指數為
      ０３１０６，且電錶同字鉛封及銅線有被剪斷，被拉出封印鎖，電錶指針有被
      倒轉，完成後再插回鉛封、銅線及封印鎖，以偽裝正常，上開事實除據台灣電
      力公司用電稽查員陳文桂、沈振錄分別於警訊、偵、審中，及於本院訊問時，
      均指證明確之外，並有台灣電力公司用電實地調查書、停電通知單影本、用電
      基本資料及現場照片（含拍攝採證電錶指數之照片）附卷可稽。上開電錶於九
      十年五月六日，經台灣電力公司之抄錶員到上址所抄得電錶之指數既為０２１
      ５９，嗣至九十年六月五日，台灣電力公司用電稽查員前往查核時，該電錶指
      數已為０３４３８，但至九十年七月五日，台灣電力公司之抄錶員前往抄錶時
      ，所抄得上開電錶指數反降為０２３８７，且上開電錶同字鉛封有被破壞再偽
      裝插回之情形，顯見在九十年六月五日台灣電力公司稽查人員查核後，及至九
      十年七月五日該公司之抄錶員定期抄錶之前某日，有人擅自剪斷該電錶同字鉛
      封及銅線，拉出封印鎖，將該電錶指針倒轉，完成後再插回鉛封、銅線及封印
      鎖偽裝正常，上情應無可疑，此情應堪認定。
（二）被告雖以前開情詞，辯稱此係他人所為。惟同向鄭錦章承租上開鋼架鐵皮屋部
      分廠房，以經營工廠之嚴清標與張一郎二人，就其等工廠之用電既均另設有分
      錶，且會依照分錶所示用電情形，將其等二人各自應該分擔之電費均交給被告
      ，則嚴清標與張一郎二人顯難認有竊電之動機。而被告既應依照上開八七五五
      －０四號電錶所示用電情形，負責將全部應該繳納之電費均交給台灣電力公司
      之收費人員，亦即竊電之不法利益全歸被告，若非被告，何人會為此竊電之犯
      行？本案被告雖辯稱上開電錶之更動，是有人惡作據或刻意誣陷云云，惟何人
      會因惡作據或刻意誣陷被告而為此行為，被告始終未能提供具體可疑事證或可
      疑對象以供查證，此部分所辯顯屬無稽，難以採信。
（三）再被告雖又提出「東益工業社」八十九年一月至九十年八間之會計帳目，以及
      鍋爐規範說明書，辯稱：伊所經營之「東益工業社」，其主要之用電設備係二
      個三噸之鍋爐，且主要動力是木精、瓦斯，用電量不大，而「東益工業社」之
      每月平均收入亦僅約二、三十萬元，每月之用電量斷不可高達五萬度等情。惟
      ：（１）上開八七五五－０四號之電錶，係被告所經營之「東益工業社」與嚴
      清標、張一郎二人所經營之工廠共用，上情除據證人鄭錦章於警訊證述明確之
      外，亦為被告所是認。既係三家工廠所共用之電錶，則上開八七五五－０四號
      電錶所顯示之用電量，自係三間工廠用電量之總合。而嚴清標與張一郎二人既
      與被告同在上址經營工廠一段期間，被告理應不難查知嚴清標與張一郎二人之
      地址、或足供查明其等地址之資料（如所經營商號）。詎本院為傳訊嚴清標與
      張一郎二人，以查明其等交給被告之電費數目，被告卻始終無法陳報嚴清標與
      張一郎二人之上開資料以供本院傳訊查證。被告獨以其所經營之「東益工業社
      」之營業狀況或用電情形，來辯稱上開八七五五－０四號電錶所顯示之用電指
      數失實，已屬無據。（２）且被告所提出之「東益工業社」會計帳目與銷售稅
      額申報書，係被告之申稅資料，依法無從推定其內容必屬真正。另被告所提出
      之水管鍋爐規範，其型號既與被告所使用之鍋爐不同，且新、舊有別（被告已
      無法提出其所使用鍋爐之說明書），被告使用鍋爐方法如何，亦不得而知，亦
      無從憑以認定被告所有鍋爐之實際用電情形。況被告所經營之上開「東益工業
      社」，其用電設備除有「鍛造鍋爐」二台之外，尚有電冰箱與飲水機各一台、
      電視機二台、電扇十個、日光燈十六支、馬達三十二台、水銀燈二只，此有台
      灣電力公司用電實地調查書一紙附卷可稽（見偵查卷宗第四頁）。而台灣電力
      公司人員於九十年七月十八日上午十時五十五分，為上開用電實地調查之行為
      時，亦有在現場實際測量鍋爐用電之電流，且依據現場實際所測得電流（測試
      電流照片見偵查卷宗第六頁反面照片）之情形，被告所使用之鍋爐雖有使用油
      與瓦斯，但用電量亦甚大，被告所經營工廠每月用電五萬度應屬合理，此情亦
      經證人陳文桂於本院訊問時，證述明確（見本院卷宗第四七、一一○、一一一
      頁）。再徵之上開電錶於九十年五月六日，經台灣電力公司之抄錶員到上址所
      抄得電錶之指數為０２１５９，嗣至九十年六月五日，台灣電力公司用電稽查
      員前往查核時，該電錶指數為０３４３８（亦即上開電錶在此段未被更動指數
      之一個月期間，其用電指數為０１２７９，折合用電度數為五萬一千一百六十
      度）；另在此電錶已被更動指數之後，台灣電力公司抄錶員於九十年七月五日
      前往抄錶時，所抄得上開電錶指數為０２３８７，後至九十年七月十八日，經
      台灣電力公司之稽查人員會同警方前往採證時，發現該電錶指數為０３１０６
      （亦即上開電錶在此段未被更動指數之十三日期間，其用電指數為００７１９
      ，折合用電度數為二萬八千七百六十度）各情，益可證明證人陳文桂上開所證
      應數真實可信。被告此部分所辯，殊無可採。又電錶並非一般百姓均無法更動
      其用電指數之產品。將電錶同字鉛封及銅線剪斷，拉出封印鎖，將該電錶指針
      倒轉，完成後再插回鉛封、銅線及封印鎖偽裝正常等行為，亦非需有深奧之學
      識始可為之。被告身為鎔鑄工廠之負責人，辯稱無法更動電錶指數內容，顯係
      卸責之詞，亦不足採信。
（四）按認定事實所憑之證據，不僅指直接證據而言，間接證據亦包含在內。本案被
      告雖未於犯罪當時被當場查獲，惟上開八七五五－０四號電錶既歸由被告使用
      、保管，且竊電之不法利益亦全歸被告，另徵之上開電錶經台灣電力公司之抄
      錶員於九十年五月六日到上址所抄得之用電指數為０２１５９，嗣於九十年六
      月五日，台灣電力公司用電稽查員前往查核時，該電錶指數為０３４３８，後
      至九十年七月五日，台灣電力公司之抄錶員前往抄錶時，所抄得上開電錶指數
      反降為０２３８７，繼於九十年七月十八日，台灣電力公司稽查員會同警方前
      往採證時，發現該電錶指數又為０３１０６各情，以及參酌台灣電力公司人員
      於九十年七月十八日上午十時五十五分，為用電實地調查之行為時，在現場實
      際測量被告所使用鍋爐用電之情形（均詳如前述），可證本案被告為減少用電
      費支出，應有在九十年六月五日台灣電力公司稽查人員查核後，至九十年七月
      五日該公司定期抄錶之前某日，擅自剪斷該電錶同字鉛封及銅線，拉出封印鎖
      ，將該電錶指針倒轉，完成後再插回鉛封、銅線及封印鎖偽裝正常，使指數不
      增反減，並持以行使，致該公司抄錶員為計算上開電錶應繳納之電費而於九十
      年七月五前往抄錶時，抄得該電錶指數僅為０２３８７，並據以計算電費通知
      被告繳費，上情應堪認定。又本案被告所使用之鍋爐，其用電之電流既經台灣
      電力公司人員在現場為實際之測量，被告聲請本院函請台灣省鍋爐協會派員應
      訊說明鍋爐之運作，主要係靠油及瓦斯，而非電力，本院認無必要，併此敘明
      。再經本院向台灣電力公司台中區營業處所調取之上開八七五五－０四號電錶
      之用電度數記錄，雖顯示上開電錶於八十九年一月至九十年五月間，二個月之
      用電度數最多僅有一萬三千六百四十度（見本院卷宗第三五頁）。惟依此用電
      度數記錄顯示，上開電錶二個月之用電度數最少者僅有一千五百二十度，與最
      高之二個月用電度數差距達一萬多度。在考其用電量最少之月份即八十九年三
      月至八月，依據被告所提出之營業收支表（見本院卷宗第五九頁），其營業亦
      無減縮情形。是本案雖因台灣電力公司稽查人員在本案案發期間之前，未稽查
      上開電錶（見本院卷宗第四五頁證人沈振錄之證詞），致無積極之事證足以證
      明被告早已竊電，惟上開用電度數記錄既有前開不合理之處，亦無從資為被告
      有利之認定，亦併此敘明。
三、按台灣電力公司之電錶指數，係藉機器之處理所顯示之符號，屬於電磁紀錄，足
    以為表示其用意之證明，即以之計算用電度數，依刑法第二百二十條第二項規定
    ，關於刑法偽造文書印文罪章之罪及該章以外各罪，以文書論，被告倒轉電錶指
    數，改變電度表竊電，並持以行使，核係犯刑法第二百十六條、第二百二十條第
    二項、第二百十條之行使偽造準私文書罪，及犯電業法第一百零六條第三款之竊
    電罪（此部分檢察官雖認成立刑法第三百二十條第一項、第三百二十三條之竊取
    電能罪，惟電業法第一百零六條之竊電罪，係竊取電能罪之特別規定，依特別法
    優於普通法之原則，本件應適用竊電罪論處，此部分起訴法條應予變更）。又台
    灣電力公司已隨同出租之電錶箱、電錶（含同字鉛封、銅線及封印鎖），由用戶
    保管，被告加以毀損破壞，係犯刑法第一百三十八條之損壞公務員委託第三人掌
    管之物品罪（參照最高法院二十八年上字第二五三六號判例、七十五年台上字第
    六五三一號判決及六十一年一月二十四日第一次刑事庭會議決議）。被告所犯上
    開三罪間，有方法結果之牽連關係，應從一重依情節較重之行使偽造準私文書罪
    處斷。至於被告偽造準私文書之低度行為，已被行使偽造準私文書之高度行為所
    吸收，應不另論罪。因被告上開行為有吸收犯之關係，故行使偽造準私文書罪部
    分，雖未經公訴人指訴此部分起訴法條，本院亦應併予審判。
四、原審判決就被告前開所犯，予以論罪科刑，固非無見，惟台灣電力公司之抄錶人
    員，既於九十年七月五前往抄得上開電錶之指數為０２３８７，並據以計算電費
    通知被告繳納，顯見被告已就其所偽造之準私文書有所主張並持以行使，原審判
    決疏未詳認被告有行使偽造準私文書之行為，僅論以偽造準私文書罪，尚有未洽
    。是本案被告上訴否認犯罪雖無理由，但原審判決既有上開可議之處，即屬無可
    維持，自應由本院將原審判決予以撤銷改判。爰審酌被告尚無前科（見卷附台灣
    台中地方法院檢察署刑案資料查註紀錄表），竊得電力非少，事後又未賠償台灣
    電力公司損害及其犯罪動機、手段等一切犯罪情狀，仍量處有期徒刑八月。
五、據上論斷，應依刑事訴訟法第三百六十九條第一項前段、第三百六十四條、第二
    百九十九條第一項前段、第三百條、電業法第一百零六條第三款、刑法第十一條
    前段、第一百三十八條、第二百十六條、第二百十條、第二百二十條第二項、第
    五十五條，罰金罰鍰提高標準條例第一條前段，判決如主文。
本案經檢察官甲○○到庭執行職務。
中      華      民      國　    九十一     年     八      月    十四　　日
　　                            臺灣高等法院臺中分院刑事第三庭
                                      審判長法  官　陳　朱  貴
                                      　　　法　官　劉　連　星
                                      　　　法　官　廖　柏　基
右正本證明與原本無異。
如不服本判決應於收受送達後十日內向本院提出上訴書狀，其未敘述上訴之理由者並
得於提起上訴後十日內向本院補提理由書（均須按他造當事人之人數附繕本）。
　　　　　　　　　　　　　　　　　　　　　　書記官　詹  錫　朋
中      華      民      國　    九十一     年     八      月    十五　　日
附錄論罪科刑法條：
刑法第一百三十八條：
毀棄、損壞或隱匿公務員職務上掌管或委託第三人掌管之文書、圖畫、物品，或致令
不堪用者，處五年以下有期徒刑。
刑法第二百十條：
偽造、變造私文書，足以生損害於公眾或他人者，處五年以下有期徒刑。
刑法第二百十六條：
行使第二百十條至第二百十五條之文書者，依偽造、變造文書或登載不實事項或使登
載不實事項之規定處斷。
刑法第二百二十條：
在紙上或物品上之文字、符號、圖畫、照像，依習慣或特約，足以為表示其用意之證
明者，關於本章及本章以外各罪，以文書論。
錄音、錄影或電磁紀錄，藉機器或電腦之處理所顯示之聲音、影像或符號，足以為表
示其用意之證明者，亦同。
稱電磁紀錄，指以電子、磁性或其他無法以人之知覺直接認識之方式所製成之紀錄，
而供電腦處理之用者。
電業法第一百零六條第三款：
有左列行為之一者為竊電，處五年以下有期徒刑、拘役或五百元以下罰金：
三、損壞或改變電度表、無效電力計、其他計電器之構造，或以其他方法使其失效不
    準者。
　　　　　　　　　　　　　　　　　　　　　　　　　　　　　　　　　　　　Ｒ
